【裁判字號】    98,上,152
【裁判日期】    990728
【裁判案由】    返還擔保金
【裁判全文】
臺灣高等法院高雄分院民事判決           98年度上字第152號
上  訴  人  乙○○
上  訴  人  甲○○
共      同
訴訟代理人  邱基峻律師
            張碧華律師
被 上 訴人  行政院農業委員會農糧署南區分署
法定代理人  丙○○
訴訟代理人  曾清山律師
上列當事人間請求返還擔保金事件，上訴人對於中華民國98年6
月30日臺灣高雄地方法院98年度訴字第830 號第一審判決提起上
訴，本院於99年7月14日言詞辯論終結，判決如下：
    主  文
上訴駁回。
第二審訴訟費用由上訴人負擔。
    事實及理由
一、上訴人起訴主張：上訴人甲○○與其父即訴外人吳萬成共同
    經營永成豐碾米廠（登記負責人為甲○○）及申安實業有限
    公司（登記負責人為吳萬成，下稱申安公司），均與被上訴
    人訂有合約，受託辦理公糧之經收、保管、加工，撥付等業
    務。惟因甲○○及吳萬成涉嫌侵占公糧，有致被上訴人受損
    之虞。上訴人乙○○乃於民國95年5 月17日提供面額新台幣
    （下同）305 萬元之合作金庫銀行股份有限公司一心路分行
    定期存單（編號B0000000號，下稱系爭存單）予被上訴人設
    定質權（下稱系爭質權），以作為日後損害賠償之擔保。然
    被上訴人對甲○○所提損害賠償之民事訴訟案件，業經本院
    以97年度訴字第3 號民事判決駁回其訴確定在案。且永成豐
    碾米廠及申安公司於履約期間並未對被上訴人造成任何損害
    。因之，上訴人乃通知被上訴人返還系爭存單，詎被上訴人
    非但未返還系爭存單，反而於98年1 月9 日（按應係98年1
    月8 日）將系爭存單解約後，取償其中之283 萬1620元，始
    將餘款退還乙○○。惟被上訴人上開扣款行為顯已不法侵害
    乙○○之財產權。又甲○○既未對被上訴人造成損害，本不
    需對乙○○負有內部償還責任，被上訴人顯無法律上之原因
    受有利益，並致甲○○受有損害，爰本於侵權行為及不當得
    利之法律關係提起本件訴訟。聲明求為判決(一)被上訴人應給
    付上訴人283 萬1620元及自起訴狀繕本送達翌日起至清償日
    止，按年息百分之五計算之利息。(二)願供擔保，請准宣告假
    執行。
二、被上訴人則以：本件係因甲○○及吳萬成涉嫌侵占公用財務
    罪，經台灣高雄地方法院檢察署（下稱高雄地檢署）檢察官
    起訴，乙○○為擔保返還甲○○及吳萬成所侵占之公糧，自
    願向被上訴人出具切結書（下稱系爭切結書）載明：「日後
    如經法院判決甲○○等2 人侵占公糧確定，願放棄先訴抗辯
    權，無條件供質權人處分」，並提供系爭存單為被上訴人設
    定系爭質權。嗣甲○○因業務侵占罪經法院判處有期徒刑3
    年確定，判決書內並記載甲○○侵占之公糧折合新台幣283
    萬1620元。因之，被上訴人於97年2 月4 日該刑事判決確定
    時，亦即債權屆清償期後，始實行系爭質權，此既無時效是
    否消滅之問題，亦未對上訴人造成侵權行為或不當得利等語
    ，資為抗辯，並答辯聲明：(一)上訴人之訴駁回。(二)如受不利
    之判決，願供擔保，請准免為假執行。
三、本件原審對於上訴人之請求，判決：(一)上訴人之訴及假執行
    之聲請均駁回。(二)訴訟費用由上訴人負擔，上訴人聲明不服
    ，上訴聲明求為判決：(一)原判決廢棄。(二)被上訴人應給付上
    訴人283 萬1620元，及自起訴狀繕本送達翌日起至清償日止
    ，按週年利率百分之五計算之利息。(三)第一、二審訴訟費用
    由被上訴人負擔。(四)上訴人願供現金或等值之銀行可轉讓定
    期存單為擔保，請准宣告假執行。被上訴人則答辯聲明：(一)
    上訴駁回。(二)第二審訴訟費用由上訴人負擔。(三)如受不利判
    決，被上訴人願供擔保請准免為假執行。（按上訴人於原審
    所主張之侵權行為及不當得利法律關係請求，經原審判決敗
    訴後，於本院僅主張不當得利之法律關係，見本院卷第93頁
    ）。
四、兩造不爭執之事項如下，並有系爭切結書，被上訴人97年12
    月9 日農糧南高儲字第0971157345號函，原法院94年度訴字
    第1736號及本院96年度上易字第1100號刑事判決，系爭存單
    、質權設定通知書，實行質權通知書影本各1 份附卷可稽，
    堪予採信。
  (一)甲○○與吳萬成共同經營永成豐碾米廠及申安公司，均與被
    上訴人訂有合約，受託辦理公糧之經收、保管、加工、撥付
    等業務，惟因甲○○及吳萬成涉嫌侵占公糧總價共302 萬18
    78元，恐致被上訴人有受損害之虞，乙○○乃於95年5 月17
    日提供系爭存單設定質權予被上訴人，並於95年6 月2 日簽
    立系爭切結書。
  (二)系爭存單業經被上訴人於98年1 月8 日實行質權，將系爭存
    單解約，取償其中283萬1620元，並將餘額退還乙○○。
  (三)乙○○於95年6月2日所簽立切結書之內容不爭執。
五、兩造爭執之事項為：(一)依系爭切結書所載，系爭存單設定之
    質權，有無擔保債權存在？乙○○提供系爭存單予被上訴人
    所設定之質權，有無生效？(二)如被上訴人因甲○○及吳萬成
    之侵占公糧行為受有損害，其損害金額究為多少？(二)上訴人
    依不當得利請求被上訴人返還283萬1620元，是否有據？
六、依系爭切結書所載，系爭存單設定之質權，有無擔保債權存
    在？乙○○提供系爭存單予被上訴人所設定之質權，有無生
    效？
  (一)按債務人或第三人得提供其動產為擔保，就債權人對債務人
    一定範圍內之不特定債權，在最高限額內，設定最高限額質
    權。民法第899 條之1 第1 項定有明文。又按質權之從屬性
    係指質權之發生，移轉及消滅，均應從屬主債權而言。然其
    所擔保之債權縱尚未存在，僅需有成立之可能性，即有預先
    設定擔保物權之必要，是最高限額質權，自有其成立之根據
    。又解釋意思表示，應探求當事人之真意，不得拘泥於所用
    之辭句，民法第98條定有明文。經查乙○○於95年6 月2日
    所簽給被上訴人之系爭切結書（見原審第10頁）載明：「立
    切結書人乙○○（甲○○之配偶）同意無條件提供本人在合
    作金庫一心路分行存款之定期存單（存單號碼：B0000000
    ）乙紙（面額新台幣305 萬元整），予行政院農業委員會農
    糧署南區分署，作為永成豐碾米廠（負責人：甲○○）及申
    安實業公司（負責人：吳萬成）等，前經台灣高雄地方法院
    檢察署檢察官以93年度偵字第9900、15539 號起訴書，以上
    開甲○○等2 人涉嫌侵占公糧302 萬1878元案代償債務供質
    權設定，以供擔保。日後經如法院判決甲○○等2 人侵占公
    糧確定，願放棄先訴抗辯權，無條件供質權人（行政院農業
    委員會農糧署南區分署）處分絕無異議。」等語。雖未載明
    係設定最高限額質權，然依系爭切結書所載乙○○提供系爭
    存單予被上訴人，既係作為永成豐碾米廠及申安公司等負責
    人（即甲○○、吳萬成）前經高雄地檢署93年度偵字第9900
    、15539 號起訴書以甲○○等2 人涉嫌侵占公糧計302 萬18
    78元案代償債務而供質權設定，則系爭存單所設定之質權，
    即係擔保代償「永成豐碾米廠負責人甲○○及申公司負責人
    吳萬成因高雄地檢署93年度偵字第9900、15539 號侵占公糧
    案所生侵占公糧債務」之最高限額305 萬元質權，其有擔保
    債權存在應無疑義。
  (二)系爭存單係擔保甲○○等2 人因高雄地檢署93年度偵字第99
    00、15539 號侵占公糧案所生侵占公糧債務之最高限額305
    萬元質權，已如上述。又參酌系爭切結書後段既記載：「日
    後如經法院判決甲○○等2 人侵占公糧確定，願放棄先訴抗
    辯權，無條件供質權人（即被上訴人）處分，絕無異議」等
    語。而甲○○、吳萬成因前揭侵占公糧案件，經高雄地檢署
    檢察官以93年度偵字第9900、15539 號起訴後，甲○○則經
    原法院94年度訴字第1736號以其與吳萬成（按因已於95年5
    月11日死亡，經原法院以94年度訴字第1736號判決公訴不受
    理）共同侵占公糧總價共283 萬1620元判處有期徒刑3 年，
    嗣甲○○上訴，亦經本院刑事庭以96年度上易字第1100號駁
    回上訴（下稱系爭刑事判決）確定在案，此有高雄地檢署檢
    察官93年度偵字第9900、15539 號起訴書、原法院94年度訴
    字第1736號、本院96年度上易字第1100號刑事判決各1 份在
    卷足憑（見原審卷第60頁至第101 頁、第32頁），是系爭存
    單所設定擔保之甲○○等2 人於前揭侵占公糧案件所生侵占
    公糧總價283 萬1620元債務，亦因系爭刑事判決確定而確已
    存在，且其債務金額283 萬1620元亦隨之而確定並屆清償期
    。揆諸首開說明，上訴人主張系爭存單所設定之質權，因無
    主債權存在，該質權不生效力云云，即屬無據，不足採信。
七、如被上訴人因甲○○及吳萬成之侵占公糧行為受有損害，其
    損害金額究為多少？
    查系爭存單所設定之質權係擔保代償「永成豐碾米廠負責人
    甲○○及申安公司負責人吳萬成因高雄地檢署93年度偵字第
    9900、15539 號侵占公糧案所生侵占公糧債務」，且「日後
    如經法院判決甲○○等2 人侵占公糧確定（乙○○）願放棄
    先訴抗辯權，無條件供質權人（即被上訴人）處分，絕無異
    議」等情，業如前述，是系爭存單所擔保之債權則係以「日
    後經法院判決甲○○等2 人侵占公糧確定」（即系爭刑事判
    決）所審認侵占公糧之總價為據至為明顯。而甲○○等 2人
    侵占公糧案件，亦經系爭刑事判決認定其2 人共同侵占公糧
    總價283 萬1620元，爰判處甲○○有期徒刑3 年確定在案，
    亦如前述，是上訴人違反系爭切結書所載之約定，復於本件
    訴訟再事抗辯被上訴人縱因甲○○及吳萬成之侵占公糧行為
    受有損害，其損害金額應亦僅如其所提附件11計算所示之71
    萬6516元而已云云，應無足採信。
八、上訴人依不當得利請求被上訴人返還283 萬1620元，是否有
    據？
    上訴人雖主張被上訴人曾於99年1 月17日前揭甲○○侵占公
    糧案件之本院刑事訴訟程序提起附帶民事訴訟，請求損害賠
    償，業經本院以97年度訴字第3 號民事判決認被上訴人所主
    張之侵權行為損害賠償請求權已罹於時效，而駁回被上訴人
    之訴確定在案。被上訴人對甲○○既無從主張侵權行為損害
    賠償請求權，則被上訴人竟再就系爭存單取償283 萬1620元
    ，即有不當得利，致上訴人受損害之情形，被上訴人自應返
    還該不當得利之283 萬1620元云云。然查爭存單所擔保之債
    權即代償甲○○等2 人經刑事判決審認侵占公糧之總價；而
    甲○○等2 人侵占公糧案件，業經系爭刑事判決認其2 人共
    同侵占公糧總價283 萬1620元，爰判處甲○○有期徒刑3 年
    確定在案，已如前述，是被上訴人於系爭刑事判決確定後就
    系爭存單實行質權，將系爭存單解約，取償其中283 萬1620
    元，並將餘額退還乙○○，即屬合法權利之行使，自非無法
    律上原因而受利益，致乙○○受損害。又被上訴人既係就乙
    ○○提供設定質權之系爭存單實行質權而取償，自與被上訴
    人對甲○○之侵權行為損害賠償請求權是否罹於時效無關。
    從而上訴人依不當得利請求被上訴人返還283 萬1620元，均
    屬無據，不應准許。
九、綜上所述，原審因認甲○○於業務執行中，侵占被上訴人所
    有之公糧總價283 萬1620元，既經法院審認屬實，判處有期
    徒刑3 年確定在案，而依系爭切結書所載，系爭存單設定之
    質權係有效成立，被上訴人以質權人之地位實行質權，將系
    爭存單解約取償283 萬1620元，自有法律上之原因，而屬合
    法權利之行使。上訴人請求返還該擔保金，為無理由，爰判
    決駁回其訴，並以其訴既經駁回，其假執行之聲請即失所附
    麗，而併予駁回。經核尚無不合。上訴意旨指摘原判決不當
    ，求予廢棄改判即為無理由，應予駁回。
十、本件事證已臻明確，兩造其餘攻擊防禦方法，核與判決之結
    果無影響，爰不一一論述。
、據上論結，本件上訴為無理由，依民事訴訟法第449 條第1
    項、第78條、第85條第1項前段，判決如主文。
中    華    民    國    99    年    7     月    28    日
                              民事第三庭
                                  審判長法官  張國彬
                                  法      官  甯  馨
                                  法      官  吳登輝
以上正本證明與原本無異。
如對本判決上訴，須於判決送達後20日內向本院提出上訴狀，其
未表明上訴理由者，應於上訴後20日內向本院提出上訴理由書（
均須按他造當事人之人數附繕本）。上訴時應提出委任律師或具
有律師資格之人之委任狀，並依附註條文規定辦理。如委任律師
提起上訴者，應一併繳納上訴審裁判費。
中    華    民    國    99    年    7     月    30    日
                                  書  記  官  廖素珍
附註：
民事訴訟法第466條之1：
對於第二審判決上訴，上訴人應委任律師為訴訟代理人，但上訴
人或其法定代理人具有律師資格者，不在此限。
上訴人之配偶、三親等內之血親、二親等內之姻親，或上訴人為
法人、中央或地方機關時，其所屬專任人員具有律師資格並經法
院認為適當者，亦得為第三審訴訟代理人。
第1 項但書及第2 項情形，應於提起上訴或委任時釋明之。

司法院資訊處製作；財團法人民間司法改革基金會備份。
